# CONOCER

**Hola a todos, ¡Bienvenidos a BIG DATA URBANA!**

A lo largo del curso trabajaremos con el formato **RMarkdown** que nos permitirá analizar y visualizar nuestros datos.

Empecemos de a poco:

* Para crear un **nuevo proyecto y un RMarkdown** pueden seguir el siguiente tutorial: **https://rpubs.com/angiescetta/conociendo-R**

Ahora si, ya podemos comenzar!

**¿Para que sirve el formato RMawkdown?**

Este formato sirve para manipular datos y armar informes listos para presentar. Hay 2 formas de escribir en un RMarkdown:

1. **Texto** como el que estoy escribiendo ahora.

2. **Bloques de código** (o "chunks") para analizar, modificar o visualizar datos.

A lo largo del curso vamos a trabajar con los datos de Properati, un portal web de compra, venta y alquiler de inmuebles en toda América Latina.
Estos datos son públicos y pueden encontrarlos en https://properati.com.ar/data.

En este caso usaremos un set de datos de propiedades en AMBA con info de 3 meses del 2020: Mayo, Junio y Julio. Previamente procesados que pueden descargarse de https://data.world/angie-scetta/amba-properati

Ahora si, manos a la obra! Carguemos el dataset descargado:

*Recomendación: Al descargarlo, moverlo de la carpeta "Descargas" a la carpeta del Proyecto donde estén trabajando.*

```{r}
datos_amba <- read.csv("data/amba_properati.csv")
```

Y empecemos a conocer nuestro dataset, veamos como se estructura (cuantas filas y columnas tiene) y que información contiene. Para esto empezaremos utilizando dim():

```{r}
dim(datos_amba)
```

Podemos ver que tenemos 22.040 registros/filas y 13 columnas, pero ¿qué contienen esas columnas? Veamoslo con names():

```{r}
names(datos_amba)
```
Bien, las columnas tienen fecha de publicación de la propiedad, provincia y partido donde se ubica, cantidad de ambientes, superficie total y superficie cubierta, precio publicado, tipo de moneda (ARS o USD), el título que el usuario escribió al publicar su propiedad, el tipo de propiedad, el tipo de operación, y finalmente la ubicación del inmueble con sus coordenadas: latitud y longitud.

Ahora veamos una pequeña muestra de la data con head():

```{r}
head(datos_amba)
```
Y un resúmen estadístico de la información:

```{r}
summary(datos_amba)
```
A priori, en este resumen podemos entender varias cosas de la data. Por ejemplo:

- Hay registros de propiedades publicadas entre Mayo (Min) y Julio (Max) 2020

- La mayoría de las publicaciones son en CABA (13.116 vs 8.924)

- El Partido/Comuna que más aparece es la Comuna 14 (Barrio de Palermo)

- De las 3 tipologías de propiedades, lo que más hay es Departamentos, seguido por Casas y por último PHs.

- Hay más propiedades en Venta que en Alquiler (17.220 vs 4.820)

Por último, investiguemos como es la estructura de la data, es decir que tipo de información tiene cada campo. Si bien algo ya nos imaginamos gracias al summary(), usemos str() para revisarlo:

```{r}
str(datos_amba)
```

Hay varios tipos de datos, pero en nuestro set nos encontramos con 3: integer (int), numeric (num) y Factor.

Ahora bien, ¿Qué significa eso?

- Integer son números enteros, es decir que el campo solo admite números sin decimales como por ejemplo metros cuadrados de propiedades, que siempre se calculan en metros y nunca se suman centímetros cuadrados.

- Numeric son números con decimales, como por ejemplo, latitud y longitud que siempre tienen decimales.

- Factor son categorías, por ejemplo Barrios, Partidos, Tipos de propiedades, etc.